【裁判字號】    98,訴,671
【裁判日期】    981210
【裁判案由】    清償債務
【裁判全文】
臺灣桃園地方法院民事判決               98年度訴字第671號
原      告  乙○○
訴訟代理人  謝啟明律師
被      告  甲○○
訴訟代理人  柴健華律師
上列當事人間清償債務事件，本院於民國98年11月17日言詞辯論
終結，判決如下：
    主      文
原告之訴及假執行之聲請均駁回。
訴訟費用由原告負擔。
    事實及理由
一、原告主張：
  (一)被告於民國96年1 月間向原告表示積欠銀行卡債，且因待產
    而無工作收入，無法正常繳付信用卡債務，並向原告家人表
    示其與原告之弟即被告之前夫訴外人陳忠位出售台北縣中和
    市○○路房屋所得之價款已先歸還其父，並無餘款，故向原
    告支借款項，以清償部分之銀行卡債。原告應允後委請助理
    丙○○自原告帳戶提領款項，或將身上現金交予丙○○，令
    其至銀行代為繳付被告之信用卡債務（借款明細詳如附表所
    示），合計原告代被告清償卡債新台幣（下同）646,557 元
    ，詎原告向被告催討上開款項，被告均置之不理，原告爰以
    起訴狀繕本之送達作為催告被告還款之通知。
  (二)對被告抗辯所為之陳述：原告資力頗豐，亦不缺現金，果如
    被告所辯係陳忠位因投資欠缺資金，大可由原告自行提供資
    助即可，毋須以被告所稱之迂迴方式，且刷卡換現金須讓銀
    行賺取刷卡費用，若係以參加旅遊團方式刷卡，原告尚須負
    擔營業所得等稅捐，足見被告所辯不實。實則，被告以參加
    原告招攬旅遊行程為由，用刷卡方式繳付費用，事後反悔不
    參加，又不願刷退，在原告追問下始告知其缺錢花用，故翔
    豐旅行社於95年7 月25日將631,806 元匯入原告帳戶後，原
    告即於當日先行扣除被告先前欠款後，依被告指示將611,00
    0 元匯入被告帳戶，然因匯款帳號錯誤，於當日退回，原告
    乃請助理丙○○與被告聯繫如何交付款項，被告以當時在上
    班無法處理為由，要求丙○○轉告原告可否利用原告於渣打
    銀行帳戶將款項轉匯至泰國，原告始將款項匯至泰國，本件
    並非被告所謂債務承擔或代為清償。
  (三)聲明：1.被告應給付原告646,557 元及自起訴狀繕本送達之
    翌日起至清償日止，按年利率5%計算之利息。2.願供擔保，
    請准宣告假執行。
二、被告則以：
  (一)上開款項係因陳忠位於95年7 月間需60餘萬元投資泰國木材
    生意，其與原告磋商後向被告表示欲以「刷卡換現金」方式
    籌款，然被告當時並無償還上開款項之能力，陳忠位即表示
    該項投資利潤豐厚，必能儘速將被告積欠之卡債還清，原告
    並稱如陳忠位投資失敗其將承擔上開刷卡債務，被告遂予允
    諾。被告應原告及陳忠位指示於95年7 月18日至原告任職之
    翔豐旅行社進行刷卡，在原告陪同下以台新商業銀行（下稱
    台新銀行）、香港上海匯豐銀行（下稱匯豐銀行，原中華銀
    行）及中國信託商業銀行（下稱中國信託）信用卡各刷20萬
    元、23萬元及20萬元，合計63萬元，原告並提醒被告如發卡
    銀行來電詢問時須表示係刷全家人出國旅行之團費。嗣翔豐
    旅行社取得發卡銀行支付之款項後即交付予原告，再由原告
    至渣打銀行轉成外幣匯至陳忠位指定之泰國帳戶，故被告實
    係上開款項之債權人，陳忠位係債務人，原告則為借款債務
    之承擔人。
  (二)被告於95年10月間得知陳忠位投資失利，所為出資全數付諸
    流水，被告遂向原告及陳忠位請求先行清償60餘萬元卡債，
    惟其等均藉故推拖，直至96年1 月底原告之母見被告即將生
    產，遂促原告清償被告債務，原告始向被告索取附表所示之
    銀行信用卡帳單，並代為支付如附表所示之金額，故原告實
    係基於承擔陳忠位借款債務之地位清償陳忠位積欠被告之債
    務。
  (三)被告於96年1 月雖積欠多家銀行信用卡債務，然每月均按時
    繳款，未遭銀行催討，且當時被告平均月薪約5 、6 萬元，
    95年11月出售台北縣中和市○○路房地後尚有50萬元結餘，
    在中國信託之存款帳戶於96年1 月29日尚有餘款393,581 元
    ，被告並無向原告借款清償卡債之必要。又原告繳付如附表
    所示信用卡帳款時尚與被告共同居住於台北市○○街寓所，
    如原告指稱被告向其借款為真，原告理應將借款金額交付被
    告，由被告使用借款方是，豈有向被告索取信用卡帳單逕行
    繳付之理，原告所述顯有悖於經驗法則及論理法則。另依原
    告提出之兩造網路對話譯文亦足證原告繳付被告信用卡債務
    是基於協助之心意，而非被告提出借款要求，不容原告事後
    以代為繳付之外觀即稱兩造間有借貸之法律關係。被告雖對
    原告稱以：「…並沒有要你管或負擔之意思…」，係強調被
    告於婚姻存續期間所揹負之債務確屬事實，且上開債務均因
    陳忠位而起，被告心中並無要原告負擔之意，然原告確有允
    諾如陳忠位泰國生意失敗將負責清償被告因此積欠之卡債，
    兩者間並不衝突。
  (四)聲明：1.原告之訴及假執行之聲請均駁回。2.如受不利益之
    判決請准供擔保宣告免為假執行。
三、兩造不爭執事項：
    經查，兩造對於下列事實：(一)原告分別於96年1 月30日、96
    年2 月2 日及96年2 月5 日令其助理以轉帳或持現金繳納方
    式，代被告清償如附表所示之信用卡債務，金額合計為646,
    557 元。(二)被告於95年7 月18日分別以台新銀行、中國信託
    及匯豐銀行（原中華銀行）信用卡在翔豐旅行社刷卡20 萬
    元、20萬元及23萬元，合計63萬元。翔豐旅行社於95年7 月
    25日將631,806 元匯入原告帳戶，原告則將上開款項中之61
    1,690 元匯至泰國被告之夫陳忠位使用之帳戶等節均不爭執
    ，並據原告提出其國泰世華銀行、台北富邦銀行之帳戶存摺
    影本，被告提出其台新銀行、中國信託、匯豐銀行之信用卡
    交易明細等件為證，及本院調閱原告於渣打銀行匯出國外之
    匯款申請書在卷可憑，均堪信為真實。
四、本院之判斷：
  (一)按，稱消費借貸者，謂當事人一方移轉金錢或其他代替物之
    所有權於他方，而約定他方以種類、品質、數量相同之物返
    還之契約。當事人之一方對他方負金錢或其他代替物之給付
    義務而約定以之作為消費借貸之標的者，亦成立消費借貸。
    民法第474 條定有明文。則本件原告請求被告返還其於附表
    所示之日期為被告代為清償之信用卡債務及其法定利息，首
    應審酌者，即兩造間是否確有成立消費借貸關係？有無約定
    消費借貸關係之真意？又當事人主張有利於己之事實者，就
    其事實有舉證之責任，民事訴訟法第277 條前段亦有明文，
    原告主張兩造間有消費借貸關係存在，被告予以否認，則原
    告應就消費借貸兩造確有合意之事實負舉證之責。茲詳述如
    下。
  (二)原告雖主張如附表所示之各信用卡債務之清償，係被告因資
    力不佳，無力清償卡債，而向其借貸如附表所示之金錢，然
    被告對此予以否認，並辯稱：其當時雖有積欠多家銀行信用
    卡款，然其於96年1 月29日於中國信託尚有存款393,581 元
    ，並無向原告借款清償卡債之必要，且兩造間從未有本票或
    借據，或一般借貸之利息或清償期之約定，不能僅以原告有
    為被告清償債務之外觀，遽認兩造間確有消費借貸之關係。
    經查：由被告提出之中國信託帳戶存摺影本可知，被告於96
    年1 月29日其存款確尚有393,581 元，而該帳戶直至96年4
    月2 日始有下一筆交易紀錄，職是，可認被告所稱於原告為
    被告清償信用卡債務時，其尚有若干積蓄一事為真。又自匯
    豐銀行函覆本院被告之信用卡帳單紀錄（本院卷126 頁至15
    4 頁）可知，被告自92年3 月至95年7 月於翔豐旅行社刷卡
    23萬元之前，於匯豐銀行之信用卡，均全數繳清，俱無任何
    遲延繳款之紀錄，而自95年8 月至96年2 月5 日原告代繳10
    萬元卡款之前，被告均繳納各期最低應繳金額，亦未見被告
    有何遲延遭銀行催討之紀錄，從而，可見被告自稱並無陷於
    資力困難而有需向原告借貸一節，尚堪採信。再者，由證人
    丙○○所述原告為被告清償信用卡債務之過程略為：「我從
    原告帳戶領錢去繳被告之信用卡債，而且不少錢，原告有些
    叫我拿信用卡帳單直接去繳款，原告會把存摺及印章交給我
    叫我將錢領出來去繳。另外原告也會先問被告後，將要繳哪
    些帳戶及多少錢寫在單子上，叫我去繳納。（法官問：原告
    有無告訴你為何要幫被告繳納這些款項？）因為當時被告懷
    孕，也沒有工作，為了讓被告安心待產，所以將被告信用卡
    部分債務繳納，這是我私下問原告的。（法官問：原告事前
    有無指示你總共要幫被告繳多少款項？）原告是臨時告訴我
    要繳之款項，並沒有說明總共要繳納多少，繳這些款項時，
    從頭至尾我並未與被告碰過面，當時原告並沒有向我說這些
    款項是借給被告的。」（見本院卷第157 頁至第158 頁背面
    ），足見，原告既未事先與被告商定究竟借款總額為何，且
    其囑咐助理丙○○為被告繳納各銀行款項均屬臨時決定為之
    ，又非被告親向原告領取款項使用，實與一般經驗法則中，
    消費借貸之常態，多為債務人向債權人求取一定金額借款之
    情形不符。至證人丙○○雖陳稱：其認為兩造間並無商業交
    易，之間關係應屬消費借貸云云，祇屬證人個人臆測，並未
    考量兩造間姻親關係及被告之前夫陳忠位之投資情事等緣由
    （詳如後述），兩造關係尚不得以單純資金流向外觀判讀，
    因此此部分證人所述尚不足採。又原告自承：「並未與被告
    約定何時返還清償期，現在他與我弟弟已經離婚，且在小孩
    探視權方面又百般刁難所以我才起訴請求返還借款」（見本
    院卷第159 頁背面）等語明確。綜觀原告所謂「與被告間之
    消費借貸關係」，既未填寫書面字據或以票據作保，復未約
    定利息或清償期，實與一般消費借貸情形有異，即便係因兩
    造當時確為姻親關係，約定利息或清償期之事本非必然，但
    同樣條件於家屬間單純贈與或協助清償債務之情形亦所在多
    有，原告自應另加舉證證明確有借貸之合意；又原告亦自承
    係因被告與其弟因離婚後子女探視權之行使上互有齟齬，故
    其於
    本件起訴，則其於當時為被告清償信用卡款時是否確有與被
    告借貸之真意，即有疑問。
  (三)另被告所稱：95年7 月間其前夫陳忠位因急需於泰國投資木
    材生意而請被告籌款約60萬元匯至泰國，而與原告磋商後自
    原告任職之翔豐旅行社「刷卡換現金」之方式籌措該等款項
    等節，應屬非虛，其理由如下：本件原告雖曾陳述：若其弟
    陳忠位因投資亟需資金，大可以由原告提供援助，何須以迂
    迴之方式，先由被告以「刷卡換現金」之方式籌錢，再由原
    告償還於被告？且於95年7 月25 日 原告本依被告指示將61
    萬1000元匯至被告帳戶，然因匯款帳號發生錯誤，故於95年
    7 月26日又將61萬100 元領現交付予被告云云（見原告民事
    準備狀一，本院卷第42頁、42頁背面）。然查：首觀被告提
    出於翔豐旅行社之刷卡紀錄，係於95年7 月18日以中國信託
    、匯豐銀行及台新銀行信用卡分別刷卡20萬元、23萬元及20
    萬元，以旅行出團之常情而言，一日刷付63萬元，恐僅有團
    體旅遊堪可並論，然原告雖指稱被告「被告繳納團費，事後
    反悔不參加，又不願刷退」云云（同上書狀），又迄言詞辯
    論終結前未具體指出被告原欲出團旅遊之資料，且證人丙○
    ○復證述：「據我知道被告實際上沒有出團」。綜此各節，
    應認被告所稱當初刷卡本非為出團旅遊，而係為籌措現金之
    事屬實；且揆諸95年7 月26日匯出61萬1,690 元款項至泰國
    陳忠位使用之帳戶者（見渣打銀行匯出匯款書，本院卷第59
    頁），確係原告本人，此為原告於本院審理時自承明確（本
    院卷159 頁背面），洽證其先前所陳明「61萬100 元以現金
    交付與被告」一事實屬虛捏，更徵原告就陳忠位於泰國亟需
    資金一節實知之甚詳，絕非對被告與陳忠位之間之資金往來
    毫無所知，否則原告焉有必要冒刑事責任與營業稅捐增加之
    風險，為被告申辦此一顯非真實之「出國旅遊」之刷卡事宜
    ？況若此一刷卡換得之60萬元，僅係供缺錢花用之被告個人
    使用，原告何不直接將金額交付被告？又何需親自至渣卡銀
    行將此筆金額匯款至泰國？又原告受被告委託，匯出大筆款
    項至泰國，豈有對其中原委（匯款對象及匯款用途）不加詢
    問之可能？顯見，被告所述情節較堪採信，更進一步論其實
    情，恐係因原告基於與陳忠位之間之姊弟至親關係，故干冒
    風險出此下策，始供被告以「刷卡換現金」方式取得該筆款
    項供陳忠位於泰國投資使用；再者，被告於95年7 月18日刷
    卡前，並無大筆債務需要清償，業如前述，顯見匯往泰國之
    金錢非供其個人所需；又因當時被告與陳忠位婚姻、家庭關
    係尚佳，原告以此方式幫助被告，亦等同幫助其親弟，被告
    所指原告當時亦有勸說被告籌款投資之情，恐亦非虛；從而
    ，原告事後為被告清償部分信用卡債務，是否有貸與金錢予
    被告之真意，即有疑問。
  (四)再由原告自行提出與被告之電子郵件往來內容可知：被告信
    中載明：「我跟你弟在一起那麼多年，你應該知道他的收入
    幾乎看不見，所有的支出幾乎都是我一個人負擔，包含當初
    他堅持要買中和的房子…我向我爸借錢買，房貸及房子所有
    的支出都是我在支付…他去泰國那麼多趟，一開始去找黑嚕
    嚕旅費，怕他出去身上沒錢，我也拿給他，加上後來他去做
    木材，除了你給他的以外，他不夠的部分，我付的…妳之前
    幫還的幾十萬元是之前用我信用卡刷出讓他帶去泰國作生意
    的錢，這點我很感謝你。」（見本院卷第62頁）等語明確，
    而原告於回信中未加置否，且於信中稱：「帳務的問題我真
    的不知道為何有那麼多，我也替你還了有一些幾十萬不是？
    」，被告回稱：「債務的問題我只是陳述事實，並沒有要你
    管或負擔的意思，請你不要誤會」（亦同本院卷第62頁）。
    由此等對話，亦難逕認原告為被告償還部分信用卡債務，確
    有貸與被告金錢之意，反足認此舉係原告主動為之一事屬實
    ，益徵原告當初乃純粹基於幫助其弟及弟媳之心意而為。又
    被告陳稱當時因陳忠位於泰國之投資失敗，回到台灣，其有
    當面向陳忠位及原告詢問其信用卡債如何處理，然陳忠位與
    原告均未置理，從而其轉向當時之婆婆即原告之母親反應，
    婆婆當時即找了原告及陳忠位訓斥，且與原告一起到被告房
    間，將其信用卡帳單由原告持去繳款等語明確（見本院卷第
    160 至161 頁），原告雖否認有遭其母親訓斥一節，然亦坦
    承：「我當初替被告繳納信用卡帳單純粹是為了被告待產假
    ，且我媽媽也向我說信用卡帳單利息很高，怕被銀行催討，
    所以才把信用卡帳單給我，叫我去幫被告繳納」等節綦詳，
    大致與被告所述相符，雖被告後當庭改稱「不是伊母親叫伊
    去繳信用卡債」云云，仍足見被告當時之信用卡債務償還事
    宜，曾經由原告及陳忠位之母親介入協調一事至屬灼然。依
    常情，若如原告所言被告因無力清償其個人債務而需向原告
    借款償還，則被告逕向原告借款即可，何需向原告之母親反
    映，有如主持公道之舉？更足證實原告係於家庭氣氛融洽之
    時，基於幫助被告解決因陳忠位於泰國投資失敗之債務，而
    代為清償被告信用卡債務，實難認有何借貸之真意。
  (五)綜上，被告於96年1 月30日至2 月5 日間，其尚無遭信用卡
    銀行催討債務之情事，且由95年7 月18日於翔豐旅行社刷卡
    之前，其信用情形均屬正常，實無陷於資力不佳情形而有向
    原告借款支應之必要；又由原告取被告信用卡帳單命助理繳
    納之過程，亦與一般借用人向貸與人請貸之情形有異，兩造
    亦未曾約定何清償期及利息，復值懷疑；而被告於祥豐旅行
    社刷卡換現金，並由原告匯款至泰國資助當時被告之夫陳忠
    位於泰國之投資之事，應屬可採，另由兩造間之電子郵件內
    容及原告之母介入協調之過程，均堪認原告應係基於幫助被
    告償還因其弟於泰國投資而衍生負擔之信用卡債務，始代為
    償還被告如附表所示之債務；本件被告所述較值採信，原告
    所提出之事證，尚難證明兩造間確有消費借貸合意之事實，
    從而，其依照消費借貸之關係，請求被告返還646,557 元及
    法定遲延利息，均無理由，應予駁回。原告既受敗訴之判決
    ，其假執行之聲請即失所附麗，應併予駁回。
五、本件事證已臻明確，兩造其餘之主張、陳述及所提之證據資
    料，核與判決結果無何影響，爰不一一論述，附此敘明。
六、據上論結，本件原告之訴為無理由，爰依民事訴訟法第78條
    ，判決如主文。
中    華    民    國    98    年    12    月    10    日
                  民事第二庭    法  官  楊晴翔
以上正本係按原本作成。
如對本判決上訴，須於判決送達後20日內向本院提出上訴狀。
中    華    民    國    98    年    12    月    10    日
                                書記官  黃盈菁
附表：
┌───────────────────────────────────────┐
│附表：                                                                        │
├──┬──────┬─────────┬─────────────┬─────┤
│編號│借款日期    │借款金額（新台幣）│借款來源                  │卡債銀行  │
├──┼──────┼─────────┼─────────────┼─────┤
│ 1  │96年1 月30日│205,447元         │自原告國泰世華銀行帳戶提領│台新銀行、│
│    │            │                  │                          │渣打銀行  │
├──┼──────┼─────────┼─────────────┼─────┤
│ 2  │同上        │41,110元          │現金                      │渣打銀行  │
├──┼──────┼─────────┼─────────────┼─────┤
│ 3  │同上        │100,000元         │自原告台北富邦銀行帳戶提領│荷蘭銀行  │
├──┼──────┼─────────┼─────────────┼─────┤
│ 4  │96年2月2日  │100,000元         │同上                      │永豐銀行  │
├──┼──────┼─────────┼─────────────┼─────┤
│ 5  │96年2月5日  │100,000 元        │同上                      │中國信託  │
├──┼──────┼─────────┼─────────────┼─────┤
│ 6  │同上        │100,000 元        │同上                      │匯豐銀行（│
│    │            │                  │                          │即原中華銀│
│    │            │                  │                          │行）      │
├──┴──────┼─────────┴─────────────┴─────┤
│合              計│646,557元                                                 │
└─────────┴─────────────────────────────┘

司法院資訊處製作；財團法人民間司法改革基金會備份。
